ACORDAO-COMPLETO-2314381

ACÓRDÃO 10422/2019 ATA 34/2019 - PRIMEIRA CÂMARA

VISTOS, relatados e discutidos estes autos de pedido de reexame interposto por Luiz Sergio Brandão de Oliveira, Martha Lucia Gomes Hermeto de Almeida e Luiz Antonio Marinho da Silva contra o Acórdão 10516/2017-TCU-Primeira Câmara; 
ACORDAM os Ministros do Tribunal de Contas da União, reunidos em sessão da Primeira Câmara, ante as razões expostas pelo Relator, em: 
9.1. conhecer os pedidos de reexame interpostos por Luiz Sergio Brandão de Oliveira, Martha Lucia Gomes Hermeto de Almeida e Luiz Antonio Marinho da Silva, para, no mérito, dar-lhes provimento parcial e tornar insubsistente o subitem 9.2.1 do Acórdão 10516/2017-TCU-Primeira Câmara;
9.2. determinar à Superintendência Regional do Trabalho no Estado do Rio de Janeiro que acompanhe os Mandados de Segurança 35.410, 35.494, 35.498, 35.490, 35.498, 35.500, 35.812 e 35.836, em tramitação no Supremo Tribunal Federal, e, em caso de decisão desfavorável ao impetrante, faça cessar o pagamento do Bônus de Eficiência e Produtividade, previsto na Lei 13.464/2017, aos inativos Luiz Antonio Marinho da Silva, Luiz Sergio Brandao de Oliveira, Marli Teresinha Ribeiro Tonassi, Martha Lucia Gomes Hermeto de Almeida e Monica dos Santos de Abreu, sob pena de responsabilização solidária da autoridade administrativa omissa;
9.3. determinar à Secretaria de Fiscalização de Pessoal que acompanhe os Mandados de Segurança 35.410, 35.494, 35.498, 35.490, 35.498, 35.500, 35.812 e 35.836, em tramitação no Supremo Tribunal Federal, e, em caso de decisão desfavorável ao impetrante, monitore o cumprimento da determinação contida no item 9.2 desta deliberação.

Pedido de reexame em aposentadoria.

Primeira Câmara

Superintendência Regional do Trabalho no Estado do Rio de Janeiro.

3. Interessados/Responsáveis/Recorrentes:
3.1. Interessados: Luiz Antonio Marinho da Silva (XXX.522.517-XX); Luiz Sergio Brandão de Oliveira (XXX.311.607-XX); Marli Teresinha Ribeiro Tonassi (XXX.754.907-XX); Martha Lucia Gomes Hermeto de Almeida (XXX.907.097-XX); Monica dos Santos de Abreu (XXX.234.687-XX)
3.2. Recorrentes: Luiz Sergio Brandão de Oliveira (XXX.311.607-XX); Martha Lucia Gomes Hermeto de Almeida (XXX.907.097-XX); Luiz Antonio Marinho da Silva (XXX.522.517-XX).

13.1. Ministro presente: Benjamin Zymler (na Presidência).
13.2. Ministros-Substitutos convocados: Augusto Sherman Cavalcanti, Marcos Bemquerer Costa e André Luís de Carvalho (Relator).
13.3. Ministro-Substituto presente: Weder de Oliveira.

Sindicato Nacional dos Auditores Fiscais do Trabalho - SINAIT

ANDRÉ DE CARVALHO

Ministro Benjamin Zymler.

Adoto, como relatório, a instrução da Secretaria de Recursos (peças 35-37) , que contou com a anuência do MPTCU, representado pelo Procurador Marinus Eduardo De Vries Marsico (peça 38) :
INTRODUÇÃO
1. Trata-se de Pedidos de Reexame interpostos por Luiz Sergio Brandão de Oliveira (R001 - peça 16) , Martha Lucia Gomes Hermeto de Almeida (R002 - peça 18) e Luiz Antonio Marinho da Silva (R003 - peça 20) , por intermédio dos quais se insurgem contra o Acórdão 10516/2017-TCU-Primeira Câmara (peça 11) , que considerou legais seus atos de aposentadoria e determinou a exclusão de seus proventos da vantagem do Bônus de Eficiência e Produtividade, previsto na Lei 13.464/2017.
1.1.	A deliberação recorrida apresenta o seguinte teor:
9.1. considerar legais os atos de aposentadoria de Luiz Antonio Marinho da Silva (XXX.522.517-XX) , Luiz Sergio Brandão de Oliveira (XXX.311.607-XX) , Marli Teresinha Ribeiro Tonassi (XXX.754.907-XX) , Martha Lucia Gomes Hermeto de Almeida (XXX.907.097-XX) e Monica dos Santos de Abreu (XXX.234.687-XX) , determinando-se o correspondente registro;
9.2. determinar à Superintendência Regional do Trabalho e Emprego no Estado do Rio de Janeiro, com fulcro nos arts. 71, inciso IX, da Constituição Federal e 6º, § 2º, da Resolução TCU 206/2007, que:
9.2.1. faça cessar, no prazo de 15 (quinze) dias contado a partir da ciência desta deliberação, sob pena de responsabilidade solidária da autoridade administrativa omissa, o pagamento aos inativos Luiz Antonio Marinho da Silva (XXX.522.517-XX) , Luiz Sergio Brandão de Oliveira (XXX.311.607-XX) , Marli Teresinha Ribeiro Tonassi (XXX.754.907-XX) , Martha Lucia Gomes Hermeto de Almeida (XXX.907.097-XX) e Monica dos Santos de Abreu (XXX.234.687-XX) do Bônus de Eficiência e Produtividade, previsto na Lei 13.464/2017, por incompatível com o art. 40, caput e §§ 1º, 3º, 4º e 18, da Constituição Federal, dada a expressa exclusão da vantagem, de caráter pro labore faciendo, da base de cálculo de contribuição previdenciária;
9.2.2. dê ciência do inteiro teor desta deliberação aos interessados, alertando-os de que o efeito suspensivo proveniente da interposição de eventuais recursos, caso não providos, não os exime da devolução dos valores indevidamente percebidos após a notificação;
9.2.3. envie a esta Corte de Contas, no prazo de 30 (trinta) dias, por cópia, comprovante de que os interessados tiveram ciência desta deliberação;
9.3. determinar à Sefip que monitore o cumprimento das medidas indicadas acima.
HISTÓRICO
2. Trata-se de processo de aposentadoria que considerou legais os atos de aposentadoria dos recorrentes e determinou a exclusão de seus proventos da vantagem do Bônus de Eficiência e Produtividade, previsto na Lei 13.464/201, porquanto essa mesma lei exclui a vantagem da base de cálculo da contribuição previdenciária dos segurados.
EXAME DE ADMISSIBILIDADE
3. Reiteram-se os exames preliminares de admissibilidade (peças 21, 22 e 23) , ratificados à peça 26, pelo Relator, Ministro Walton Alencar Rodrigues, que entendeu pelo conhecimento do recurso, uma vez que preenchidos os requisitos do art. 48 da Lei 8.443/92, c/c os artigos 285 e 286, parágrafo único, do RI/TCU, suspendendo-se os efeitos do item 9.2.1 do Acórdão 10516/2017-TCU-Primeira Câmara em relação aos recorrentes.
EXAME DE MÉRITO
4. Delimitação
4.1. Constitui objeto do presente recurso definir se:
a) este Tribunal deveria ter realizado a oitiva prévia dos recorrentes antes da prolação do acórdão ora recorrido, que apreciou seus atos de aposentadoria;
b) a deliberação ora recorrida violou o princípio da legalidade;
c) o TCU violou a reserva de plenário prevista na Súmula Vinculante nº 10 do STF;
d) este Tribunal tem competência para realizar o controle incidental de constitucionalidade;
e) a natureza jurídica do instituto "bônus de eficiência e produtividade" é eminentemente indenizatória;
f) a decisão ora combatida é prejudicial para a União;
g) pela Lei Previdenciária, não incidiria a contribuição previdenciária sobre o "bônus de eficiência e produtividade".
5. Da oitiva prévia dos recorrentes.
5.1.	Defendem-se no recurso que o acórdão recorrido seria nulo, eis que a Sefip, em nenhum momento, notificou os recorrentes para apresentarem manifestação preliminar.
Análise
5.2.	Rejeita-se, desde já, o argumento de ter havido violação aos princípios do contraditório e da ampla defesa, em virtude de não ter sido oportunizado aos ora recorrentes o direito de se manifestarem nos autos antes da prolação do acórdão recorrido, porquanto o entendimento consubstanciado na Súmula Vinculante 3 do STF expressamente excepciona a observância do contraditório e da ampla defesa previamente ao julgamento do Tribunal, nesses termos:
Nos processos perante o Tribunal de Contas da União asseguram-se o contraditório e a ampla defesa quando da decisão puder resultar anulação ou revogação de ato administrativo que beneficie o interessado, excetuada a apreciação da legalidade do ato de concessão de aposentadoria, reforma e pensão (grifos acrescidos) . 
5.3.	Assim, nos termos da referida súmula, o STF, ao julgar os MS's 25.116 e 25.403, confirmou seu entendimento no sentido de que a Corte de Contas, nos processos de registro de aposentadoria, reforma e pensão, deve oportunizar o contraditório à parte interessada somente nos casos em que haja ultrapassado o lapso quinquenal para o julgamento do TCU. Na oportunidade, restou decidido, ainda, que o prazo não deve ser contado a partir da concessão do benefício, mas apenas do momento em que o ato foi encaminhado ao Tribunal de Contas da União para registro, pois somente a partir daí a Corte de Contas teria ciência dos motivos que levaram à sua edição.
5.4.	Com base nesse entendimento, por intermédio do Acórdão 587/2011-TCU-Plenário, este Tribunal definiu a sistemática para apreciação dos atos sujeitos a registro, nestes termos:
O TCU, diante de constatação que possa levar à negativa de registro de ato de admissão de pessoal e de concessão de aposentadoria, reforma e pensão, deve assegurar aos beneficiários a oportunidade do uso das garantias constitucionais do contraditório e da ampla defesa, sempre que transcorrido lapso temporal superior a cinco anos quando da apreciação. 
5.5. A tabela abaixo esquematiza as datas relevantes de disponibilização ao TCU dos atos de aposentadoria dos recorrentes:
	Interessado
	Data de disponibilização do ato ao TCU
	Localização da peça nos autos

	Luiz Sergio Brandão de Oliveira
	15/6/2015
	Peça 3

	Martha Lucia Gomes Hermeto de Almeida
	5/8/2015
	Peça 5

	Luiz Antonio Marinho da Silva
	20/4/2015
	Peça 2

5.6.	O julgamento de todos os atos ocorreu em 21/11/2017, em Sessão realizada pela Primeira Câmara, dentro, portanto, do referido prazo de 5 (cinco) anos. 
5.7.	Nesse contexto, verifica-se que esta Corte de Contas julgou os atos concessórios dos recorrentes dentro do quinquênio legal, em consonância com a orientação da Corte Suprema, devendo, deste modo, não ser acatado o argumento de violação aos princípios do contraditório e da ampla defesa.
5.8.	Cabe esclarecer que esta Corte de Contas não intima pessoalmente a parte acerca da data em que será julgado processo de seu interesse. Tal fato não ofende qualquer princípio constitucional ligado à defesa, vez que a publicação da pauta de julgamentos no Diário Oficial da União é suficiente para conferir publicidade ao ato processual. Tal exegese encontra amparo em deliberação do Plenário do Supremo Tribunal Federal, proferida em sede de Agravo Regimental em Mandado de Segurança (MS-AgR 26.732/DF, Relatora Ministra Carmen Lúcia) , conforme excerto a seguir transcrito: 
EMENTA: MANDADO DE SEGURANÇA. TRIBUNAL DE CONTAS DA UNIÃO. JULGAMENTO DE RECURSO DE RECONSIDERAÇÃO. INTIMAÇÃO PESSOAL DA DATA DA SESSÃO. DESNECESSIDADE. 
1. Não se faz necessária a notificação prévia e pessoal da data em que será realizada a sessão de julgamento de recurso de reconsideração pelo Tribunal de Contas da União. Ausência de ofensa aos princípios da ampla defesa e do devido processo legal quando a pauta de julgamentos é publicada no Diário Oficial da União. 
2. O pedido de sustentação oral pode ser feito, conforme autoriza o art. 168 do Regimento Interno do Tribunal de Contas da União, até quatro horas antes da sessão. Para tanto, é necessário que os interessados no julgamento acompanhem o andamento do processo e as publicações feitas no Diário Oficial da União. 
3. Agravo regimental ao qual se nega provimento.  
5.9.	Nessa ordem de ideias, é de se propor a rejeição dos argumentos dos recorrentes.
6. Do princípio da legalidade.
6.1.	Defendem-se no recurso que teria havido violação ao princípio da legalidade, vez que não teria sido observado o disposto no art. 14 da Lei 13.464/2017.
Análise
6.2.	É de mister observar que, no que tange ao at. 14 da Lei 13.464/2017, este Tribunal, no exercício do controle incidental de constitucionalidade, entendeu que o aludido dispositivo é inconstitucional, rejeitando sua aplicação.
6.3.	Destarte, opina-se no sentido de que o argumento apresentado não merece ser acolhido.
7. Da súmula vinculante nº 10 do STF
7.1.	Defendem-se que, no acórdão recorrido, teria havido violação da Súmula vinculante nº 10 do STF, pois o TCU, em que pese órgão administrativo, deve decidir tema de afastamento de lei por inconstitucionalidade por meio de seu plenário e jamais por órgão fracionário.
Análise:
7.2.	Assim, dispõe a súmula vinculante nº 10 do STF:
Viola a cláusula de reserva de plenário (CF, artigo 97) a decisão de órgão fracionário de Tribunal que embora não declare expressamente a inconstitucionalidade de lei ou ato normativo do poder público, afasta sua incidência, no todo ou em parte.
7.3.	Ocorre que o TCU é um órgão que exerce atividade de caráter eminentemente administrativo, circunstância essa que descaracteriza, por completo, a alegação de desrespeito ao enunciado constante da Súmula Vinculante nº 10/STF. Nesse sentido, deve-se considerar a seguinte fundamentação de decisão monocrática do Ministro Celso de Mello do STF (Rcl 15.287 MC/PR) :
É que a alegação de desrespeito à exigência constitucional da reserva de plenário (CF, art. 97) supõe, para restar configurada, a existência de decisão emanada de autoridades ou órgãos judiciários, proferida em sede jurisdicional. 
Assinalo, no entanto, que o Conselho da Magistratura do E. Tribunal de Justiça do Estado do Paraná, no âmbito de suas atribuições, exerce atividade de caráter eminentemente administrativo, circunstância essa que descaracteriza, por completo, a alegação de desrespeito ao enunciado constante da Súmula Vinculante nº 10/STF.
7.4.	Demais disso, merece destaque o seguinte excerto de voto do relator do Acórdão 10514/2017-TCU-Primeira Câmara (TC Processo 028.571/2017-7) :
21. Por fim, cumpre anotar que, em sessão de 8/11/2017, o Plenário desta Corte, por meio do Acórdão 2.463/2017, ao ter presente a mesma questão aqui tratada, determinou a supressão do pagamento a cinco inativos do Ministério do Trabalho do Bônus de Eficiência e Produtividade previsto na Lei 13.464/2017, "por incompatível com o art. 40, caput e §§ 1º, 3º, 4º e 18, da Constituição Federal". 
22. Com isso, tendo em vista o disposto no art. 15 do Novo Código de Processo Civil, bem como o teor do enunciado nº 103 da Súmula desta Corte, que estabelece que "na falta de normas legais regimentais específicas, aplicam-se, analógica e subsidiariamente, no que couber, a juízo do Tribunal de Contas da União, as disposições do Código de Processo Civil", observo que foi satisfeita a chamada "cláusula de reserva de plenário" - estabelecida no art. 97 da CF/1988, consoante se extrai do parágrafo único do art. 949 do NCPC, verbis:
"Art. 949.  Se a arguição for:
I - rejeitada, prosseguirá o julgamento;
II - acolhida, a questão será submetida ao plenário do tribunal ou ao seu órgão especial, onde houver.
Parágrafo único.  Os órgãos fracionários dos tribunais não submeterão ao plenário ou ao órgão especial a arguição de inconstitucionalidade quando já houver pronunciamento destes ou do plenário do Supremo Tribunal Federal sobre a questão" (grifou-se) .
7.5.	Em virtude dessas considerações, o argumento apresentado pelos recorrentes não merece ser acolhido.
8. Da competência do TCU para o controle incidental de constitucionalidade.
8.1.	Defendem-se no recurso que este Tribunal não tem competência para exercer o controle incidental de constitucionalidade.
Análise
8.2.	A competência do TCU para a realização do controle incidental de constitucionalidade foi minuciosamente esclarecida pelo Excelentíssimo Senhor Ministro Benjamin Zymler (TC Processo 028.683/2017-0, Acórdão 10518/2017-TCU-Primeira Câmara) :
5. Em preliminar, acerca da possibilidade de esta Corte proceder ao exame incidental de inconstitucionalidade de lei ou ato normativo do poder público, hipótese, aliás, expressamente prevista no § 2º do art. 17 de seu Regimento Interno, permito-me transcrever excerto do voto por mim proferido no âmbito do TC-Processo 021.009/2017-1, o qual veio a fundamentar o Acórdão 2000/2017-TCU-Plenário:
"20. O controle de constitucionalidade, que tem como único objetivo a preservação da supremacia da Constituição, é o único meio pelo qual os poderes constituídos poderão fazer o exame da adequação das leis e dos atos normativos à Constituição, do ponto de vista material ou formal, em estrita observância ao princípio da compatibilidade vertical, segundo o qual a validade e, portanto, a aplicação da norma inferior depende de sua compatibilidade com a Constituição Federal. 
............................................................................................................................................
31. Parece, claro, assim, que, onde há jurisdição, há o poder-dever de se declarar a inconstitucionalidade das leis e dos atos administrativos incompatíveis com a Constituição. Afinal de contas, para que o TCU possa cumprir a sua missão de assegurar a efetiva e regular gestão dos recursos públicos em benefício da sociedade, não há como se admitir que atos contrários aos princípios constitucionais sejam tolerados, mesmo quando travestidos de lei. Daí a atualidade do entendimento do Supremo Tribunal Federal, consubstanciado na Súmula nº 347, segundo a qual: 
'O Tribunal de Contas, no exercício de suas atribuições, pode apreciar a constitucionalidade das leis e atos do Poder Público.' 
32. Evidentemente que essa competência do TCU refere-se à apreciação da constitucionalidade das leis e atos do Poder Público em caráter incidental e a cada caso concreto que lhe é submetido, com efeitos apenas entre as partes, haja vista que a declaração de inconstitucionalidade em abstrato, com efeito erga omnes, somente compete ao STF. 
33. Na verdade, parece cristalino que a Súmula 347 nada mais fez do que explicitar as atribuições outorgadas ao TCU pela Carta Magna, hoje constantes de rol bem mais extenso do que o da Constituição de 1946. Com efeito, no exercício de suas atribuições constitucionais, o TCU procede à análise de conformidade dos atos praticados pelos gestores públicos e demais responsáveis por bens e valores da União com o ordenamento jurídico vigente, em cujo vértice encontra-se a Constituição Federal. Em muitos casos, portanto, essa análise depende da interpretação de normas que regem tais atos e de seu confronto com a Constituição Federal. Daí a razão de ser da multicitada Súmula 347 do STF. 
34. Tem-se, assim, que a suposta revogação do enunciado nº 347 da Súmula do Supremo Tribunal Federal (...) representaria uma capitis diminutio das competências constitucionais atribuídas a esta Corte de Contas pelo constituinte originário, uma vez que, para o exercício do poder de controle inerente às atividades de fiscalização e auditoria, o TCU passaria a se subordinar tão somente à lei e não à Constituição Federal. 
............................................................................................................................................
37. De resto, cumpre dizer que a ampla legitimação para o controle abstrato de constitucionalidade, conferida pela atual Carta Política, não eliminou o controle difuso de constitucionalidade, ainda que possa tê-lo reduzido, sendo certo que ainda hoje podem os juízes e tribunais declarar, em cada caso concreto, a inconstitucionalidade de leis ou atos normativos do poder público. Em menor extensão, segundo o STF, pode o TCU deixar de aplicar ao caso concreto sob sua análise lei que considere inconstitucional. Nesse contexto, pode-se afirmar que permanecem válidos os pressupostos que ensejaram a edição pelo STF da Súmula de nº 347 em 1963."
8.3.	Posta assim a questão, entende-se que o argumento apresentado pelos recorrentes não merece ser acolhido.
9.	Da natureza jurídica do instituto "bônus de eficiência e produtividade".
9.1.	Defendem-se no recurso que a natureza jurídica do "bônus de eficiência e produtividade" é indenizatória, aduzindo os seguintes argumentos:
a) a natureza jurídica do instituto "bônus de eficiência e produtividade", ainda que seja contraprestação de um serviço realizado, é eminentemente indenizatória, na medida em que representa uma compensação em favor do agente público que conseguiu aumentar a arrecadação, ou seja, é indiscutivelmente em prol do interesse da Administração;
b) com isso, o pagamento é feito sem incidência de contribuição previdenciária, por ser uma parcela indenizatória, devendo ser paga de forma proporcional e com o critério legal de maior ou menor atuação na formação do valor que será dividido para o pagamento do bônus. É claro que novas formas de remuneração de servidores públicos podem gerar debates e formação de posicionamentos jurídicos e, no caso do bônus, não é diferente.
Análise
9.2.	Para o deslinde da presente questão, é de mister transcrever os artigos 49, 51 e 61 da Lei 8.112/1990:
Art. 49.  Além do vencimento, poderão ser pagas ao servidor as seguintes vantagens:
I - indenizações;
II - gratificações;
III - adicionais.
§ 1º  As indenizações não se incorporam ao vencimento ou provento para qualquer efeito.
§ 2º  As gratificações e os adicionais incorporam-se ao vencimento ou provento, nos casos e condições indicados em lei.
Art. 51.  Constituem indenizações ao servidor:
I - ajuda de custo;
II - diárias;
III - transporte.
IV - auxílio-moradia.  
Art. 61.  Além do vencimento e das vantagens previstas nesta Lei, serão deferidos aos servidores as seguintes retribuições, gratificações e adicionais:        
I - retribuição pelo exercício de função de direção, chefia e assessoramento
II - gratificação natalina;
III - adicional por tempo de serviço; (Revogado pela Medida Provisória nº 2.225-45, de 4.9.2001) 
IV - adicional pelo exercício de atividades insalubres, perigosas ou penosas;
V - adicional pela prestação de serviço extraordinário;
VI - adicional noturno;
VII - adicional de férias;
VIII - outros, relativos ao local ou à natureza do trabalho.
IX - gratificação por encargo de curso ou concurso.
9.3.	A leitura atenta das disposições supra revela que, quando o legislador deseja elencar um rol de vantagens como meramente exemplificativo, utiliza a expressão "outros" (cf, e.g., inciso VIII do art. 61 supracitado) .
9.4.	Assim, é de se concluir que compõem o rol das indenizações apenas a ajuda de custo, as diárias, o transporte e o auxílio-moradia. É dizer: o "bônus de eficiência e produtividade" não pode ser enquadrado como espécie do gênero indenização, vez que o art. 51 da Lei 8.112/1990 é taxativo e não admite a inclusão de outras vantagens.
9.5.	Posto isso, cumpre perquirir a natureza jurídica do "bônus de eficiência e produtividade". Para tanto, transcreve-se o disposto na Lei 13.464/2017:
Art. 7º Os servidores terão direito ao valor individual do Bônus de Eficiência e Produtividade na Atividade Tributária e Aduaneira por servidor, na proporção de: 
I - 1 (um inteiro) , para os Auditores-Fiscais da Receita Federal do Brasil; 
II - 0,6 (seis décimos) , para os Analistas Tributários da Receita Federal do Brasil. 
§ 1º Os servidores ativos em efetivo exercício receberão o Bônus proporcionalmente ao período em atividade, de acordo com os percentuais de bonificação definidos na tabela "a" do Anexo III desta Lei, aplicáveis sobre a proporção prevista no caput deste artigo. 
§ 2º Os aposentados receberão o Bônus correspondente ao período em inatividade, de acordo com os percentuais de bonificação definidos na tabela "a" do Anexo IV desta Lei, aplicáveis sobre a proporção prevista no caput deste artigo. 
9.6.	Acrescente-se a doutrina de Hely Lopes Meirelles:
O que caracteriza o adicional e o distingue da gratificação é o ser aquele uma recompensa ao tempo de serviço do servidor, ou uma retribuição pelo desempenho de funções especiais que refogem da rotina burocrática, e esta, uma compensação por serviços comuns executados em condições anormais para o servidor, ou uma ajuda pessoal em face de certas situações que agravam o orçamento do servidor. O adicional relaciona-se com o tempo ou com a função; a gratificação relaciona-se com o serviço ou com o servidor. O adicional, em princípio, adere ao vencimento e, por isso, tem caráter permanente; a gratificação é autônoma e contingente.
 (...) 
As indenizações são previstas em lei e destinam-se a indenizar o servidor por gastos em razão da função. Seus valores podem ser fixados em lei ou decreto, se aquela permitir. Tendo natureza jurídica indenizatória, não se incorporam à remuneração, não repercutem no cálculo dos benefícios previdenciários e não estão sujeitas ao imposto de renda (grifos acrescidos)  (in Direito Administrativo Brasileiro, 33ª Ed., São Paulo: Malheiros Editores Ltda., p. 491 e 499) 
9.7.	Em virtude dessas considerações, vale dizer que o "bônus de eficiência e produtividade" é, tecnicamente, um adicional, vez que se incorpora à remuneração e aos proventos, e não uma indenização. Daí porque o argumento apresentado pelos recorrentes não merece ser acolhido.
10. Da prejudicialidade para a União.
10.1.	Defendem-se no recurso que a incidência da contribuição previdenciária seria prejudicial à União, visto que a tese da incidência de contribuição previdenciária sobre o bônus de eficiência tem por consequência direta uma oneração maior dos cofres da União, uma vez que a contribuição patronal, ou da União, seria o dobro daquela exigida dos servidores beneficiários. Portanto, a decisão ora combatida acaba por gerar um dano direto para a União.
Análise
10.2.	O argumento apresentado não é inédito, tendo o Excelentíssimo Senhor Ministro Benjamin Zymler assim ponderado (TC Processo 028.683/2017-0, Acórdão 10518/2017-TCU-Primeira Câmara) :
10.	A propósito, não posso deixar de abordar, ainda que de passagem, os principais argumentos oferecidos pela Advocacia-Geral da União (AGU) ao defender, nos autos do TC-Processo 021.009/2017-1, os pagamentos ora impugnados:
 (...) 
c) "a tese de incidência de contribuição previdenciária sobre o Bônus de Eficiência tem por consequência direta uma oneração maior dos cofres da União, uma vez que a contribuição patronal, ou da União, seria o dobro daquela exigida dos servidores beneficiários", o que acabaria "por gerar um dano direto para a União";
 (...) 
12.	Quanto ao suposto dano que a eventual instituição de contribuição previdenciária sobre o Bônus causaria, em face da contribuição patronal (alínea "c", acima) , o argumento, com a devida vênia, é desarrazoado, mormente à luz da realidade das contas públicas nacionais. Fosse como quer a AGU, diga-se de passagem, melhor seria não cobrar contribuição nenhuma, de nenhum servidor público.
13. De fato, consideradas apenas suas fontes próprias de financiamento - a saber, as contribuições dos servidores e a chamada contribuição patronal -, o RPPS é altamente deficitário. A situação obriga o direcionamento, para custeio dos benefícios de inativos e pensionistas do setor público, de expressivo volume de receitas arrecadadas de outras fontes.
14. Ora, nesse cenário, a inclusão do Bônus nos proventos sem a respectiva contribuição previdenciária obviamente amplia a necessidade de aporte, para o sistema, de recursos adicionais do Tesouro, que, para além de sua contribuição patronal, vê-se obrigado a cobrir o que seria a parcela de esforço exigível dos próprios segurados. Aqui, não é demais enfatizar que o custo previdenciário da vantagem, havido com os seus mais de 32.000 beneficiários atuais (18.668 aposentados e 13.409 pensionistas das carreiras de Auditoria-Fiscal do Trabalho e Auditoria Tributária e Aduaneira) , é da ordem de R$ 477 milhões ao ano, custo esse integralmente assumido pelo erário ante a prescrição inserta na parte final dos arts. 14 e 24 da Lei 13.464/2017.
10.3	Destarte, opina-se pela rejeição dos argumentos apresentados pelos recorrentes.
11.	Da Lei Previdenciária.
11.1.	Defendem-se no recurso que, pela Lei Previdenciária, não incidiria a contribuição previdenciária sobre o "bônus de eficiência e produtividade".
Análise
11.2.	Para o deslinde da presente questão, traz-se à colação o § 1º do art. 4º da Lei 10.887, de 18 de junho de 2004:
 (...) 
§ 1º Entende-se como base de contribuição o vencimento do cargo efetivo, acrescido das vantagens pecuniárias permanentes estabelecidas em lei, os adicionais de caráter individual ou quaisquer outras vantagens, excluídas:
 (...) 
XXIII - a parcela relativa ao Bônus de Eficiência e Produtividade na Atividade Tributária e Aduaneira, recebida pelos servidores da carreira Tributária e Aduaneira da Receita Federal do Brasil; (Incluído pela Lei nº 13.464, de 2017) 
 (...) (grifos acrescidos) .
11.3.	É, portanto, de clareza solar que o "bônus de eficiência e produtividade", por ter natureza jurídica de adicional, integra a base de cálculo da contribuição previdenciária, ex vi do disposto no § 1º supracitado. Observa-se que o inciso XXIII do § 1º do art. 4º da Lei 10.887/2004 foi acrescentado pela Lei 13.464/2017, como consequência da elaboração do art. 14 dessa última lei. Ora, se o aludido art. 14 é inconstitucional, também o é o referido inciso XXIII.
11.4.	Em virtude dessas considerações, opina-se pela rejeição dos argumentos apresentados.
CONSIDERAÇÕES ADICIONAIS
12. Não se pode relegar ao oblívio que, nos autos do TC Processo 021.009/2017-1, foi prolatado o Acórdão 2000/2017-TCU-Plenário, nos seguintes termos:
VISTOS, relatados e discutidos os presentes autos que tratam de recurso de agravo interposto pela União contra decisão que deferiu pedido de medida cautelar determinando aos Ministérios da Fazenda e do Trabalho que se abstenham de pagar a inativos e pensionistas o Bônus de Eficiência e Produtividade de que trata a Lei 13.464/2017, até a apreciação final desta representação,
ACORDAM os Ministros do Tribunal de Contas da União, reunidos em sessão do Plenário, ante as razões expostas pelo Relator, e com fundamento no art. 289 do Regimento Interno, em:
9.1. conhecer do agravo interposto pela União, para, no mérito, dar-lhe provimento, para se negar conhecimento à presente representação e determinar o seu arquivamento, com a consequente revogação da medida cautelar anteriormente deferida, sem prejuízo de autorizar a Sefip a realizar a fiscalização do pagamento do Bônus de Eficiência e Produtividade na Atividade Tributária e Aduaneira e na Atividade de Auditoria-Fiscal do Trabalho instituída pela Lei nº 13.464/2017 nos casos concretos que lhe forem submetidos ou de que tenham conhecimento, observando-se o direito ao contraditório e à ampla defesa, quando for o caso;
9.2. alertar a Sefip de que os §§ 2º e 3º dos artigos 7º e 17 da Medida Provisória 765/2016, convertida na Lei 13.464/2017 somente poderão ter a sua incidência afastada nos casos concretos submetidos à apreciação deste Tribunal, consoante autorizado no enunciado nº 347 da Súmula do STF;
9.3. encaminhar cópia do inteiro teor do presente processo, assim como desta deliberação, ao Conselho Federal da Ordem dos Advogados do Brasil e ao Procurador-Geral da República, ambos legitimados universais para o ajuizamento de ação direta de inconstitucionalidade, nos termos do art. 103 da Constituição Federal, para que tenham ciência do entendimento deste Tribunal e possam adotar as providências que entenderem cabíveis;
9.4. recomendar à Casa Civil da Presidência da República a revisão dos artigos 14 e 24 da Lei nº 13.464/2017, que instituiu o Bônus de Eficiência e Produtividade na Atividade Tributária e Aduaneira e na Atividade de Auditoria-Fiscal do Trabalho, no sentido de se autorizar a sua inclusão na base de cálculo da contribuição previdenciária, tornando-a compatível com o regime previdenciário estabelecido na Constituição Federal;
9.5. dar ciência desta deliberação à agravante e aos órgãos jurisdicionados.
12.1.	Foram opostos embargos de declaração contra a deliberação supracitada, os quais foram apreciados por meio do Acórdão 2721/2017-TCU-Plenário, nos seguintes termos:
VISTOS, relatados e discutidos estes autos em que se aprecia, nesta fase processual, embargos de declaração opostos pelo Ministério Público junto a esta Corte de Contas ao Acórdão 2000/2017-TCU-Plenário,
ACORDAM os Ministros do Tribunal de Contas da União, reunidos em sessão do Plenário, ante as razões expostas pelo Relator, em:
9.1. com fundamento no art. 34 da Lei nº 8.443/1992 c/c o art. 287 do RITCU, conhecer dos embargos de declaração opostos pelo Ministério Público junto a esta Corte de Contas, para, no mérito, rejeitá-los;
9.2. dar ciência desta deliberação ao recorrente, aos interessados e ao órgão jurisdicionado;
9.3. determinar à Segecex que formalize processo apartado com vistas ao planejamento e à execução de fiscalização destinada a examinar a natureza jurídica do Bônus de Eficiência  e Produtividade na Atividade Aduaneira e na Atividade de Auditoria-Fiscal do Trabalho instituído pela Lei 13.464/2017, bem como a verificar a correspondente repercussão nos pagamentos a servidores ativos e a inclusão dessa parcela em aposentadorias e pensões, ficando a critério da unidade formular o modelo adequado de fiscalização a ser executado, diante do expressivo volume de beneficiários do referido bônus.
12.2.	Ocorre que o Excelentíssimo Senhor Ministro Alexandre de Moraes, do Pretório Excelso, nos autos dos Mandados de Segurança 35.410, 35.494, 35.498, 35.490 e 35.500, impetrados, respectivamente, pelo Sindicato Nacional dos Analistas Tributários da Receita Federal do Brasil, pelo Sindicato Nacional dos Auditores Fiscais da Receita Federal, pelo Sindicato Nacional dos Auditores do Trabalho, pela Associação Nacional dos Auditores Fiscais da Receita Federal do Brasil (Unafisco) e Associação Nacional dos Auditores fiscais da Receita Federal do Brasil (Anfip) -, deferiu os pedidos liminares "para suspender os efeitos do ato impugnado no TC Processo 021.009/2017-1, unicamente em relação aos substituídos pelo impetrante e, consequentemente, determinar que o Tribunal de Contas da União, nos casos concretos submetidos a sua apreciação, se abstenha afastar a incidência dos os §§ 2º e 3º dos artigos 7º e 17 da Medida Provisória 765/2016, convertida na Lei 13.464/2017".
12.3.	Observa-se que, ainda que dois dos citados Mandados de Segurança tenham sido impetrados por associações dos Auditores Fiscais da Receita Federal do Brasil, o que em tese limitaria o alcance subjetivo das decisões aos seus filiados, o sindicato respectivo também obteve decisão liminar favorável, de modo que os comandos judiciais em questão alcançam todos os integrantes das três carreiras citadas.
12.4.	Dessa forma, fica obstado que esta Corte de Contas, nos casos a serem apreciados, venha a afastar a incidência dos dispositivos da Lei 13.464/2017 que tratam do bônus por eficiência e produtividade para as carreiras dos Auditores Fiscais da Receita Federal do Brasil, dos Analistas Tributários da Receita Federal do Brasil e dos Auditores Fiscais do Trabalho, enquanto estiver vigente a liminar deferida pelo Excelentíssimo Senhor Ministro Alexandre de Moraes do STF. Nesse sentido, merece destaque o Acórdão 631/2018-TCU-Plenário, Sessão de 21/3/2018, Ata 9/2018, TC 028.586/2017-4.
12.5.	Destarte, cabe determinar à Superintendência Regional do Trabalho e Emprego no Estado do Rio de Janeiro que acompanhe o deslinde do MS 35.494/DF na Corte Suprema e, caso ocorra desfecho desfavorável aos ora recorrentes, faça cumprir, na íntegra, o Acórdão 10516/2017-TCU-Primeira Câmara.
12.6.	Demais disso, cabe determinar o encaminhamento ao Departamento de Assuntos Extrajudiciais da AGU, nos termos da Questão de Ordem aprovada pelo Plenário do TCU em 8/6/2011, as informações necessárias ao acompanhamento do MS 35.494 no STF, para que aquele órgão adote as providências cabíveis, dando ciência à Consultoria Jurídica desta Corte.
12.7.	Cabe ressaltar que existem, no processo, duas interessadas, Marli Teresinha Ribeiro Tonassi (XXX.754.907-XX) e Monica dos Santos de Abreu (XXX.234.687-XX) , que não recorreram e que também foram afetadas pela determinação do acórdão recorrido de cessação do pagamento do Bônus de Eficiência e Produtividade, previsto na Lei 13.464/2017. Como a mencionada decisão do SFT também as afeta, cabe a aplicação do art. 281 do Regimento Interno do TCU, devendo a suspensão do subitem 9.2.1 do Acórdão 10516/2017-TCU-Primeira Câmara alcançar todos os interessados.
CONCLUSÃO
13.	Da análise anterior, conclui-se que:
a) este Tribunal não deveria ter realizado a oitiva prévia dos recorrentes antes da prolação do acórdão ora recorrido, que apreciou seus atos de aposentadoria;
b) a deliberação ora recorrida não violou o princípio da legalidade;
c) o TCU não violou a reserva de plenário prevista na Súmula Vinculante nº 10 do STF;
d) este Tribunal tem competência para realizar o controle incidental de constitucionalidade;
e) a natureza jurídica do instituto "bônus de eficiência e produtividade" é de adicional;
f) a decisão ora combatida está de acordo com a ordem constitucional;
g) pela Lei Previdenciária, incide a contribuição previdenciária sobre o "bônus de eficiência e produtividade";
h) fica suspenso o cumprimento do subitem 9.2.1 do Acórdão 10516/2017-TCU-Primeira Câmara, enquanto estiver vigente a liminar deferida pelo Excelentíssimo Senhor Ministro Alexandre de Moraes do STF, nos autos do MS 35.494/DF.
13.1.	Com base nessas conclusões, propõe-se o não provimento dos recursos.
PROPOSTA DE ENCAMINHAMENTO
14. Ante o exposto, submetem-se os autos à consideração superior, propondo-se, com fundamento no art. 48 da Lei 8.443/1992:
a) conhecer dos recursos interpostos para, no mérito, negar-lhes provimento;
b) suspenda o cumprimento do subitem 9.2.1 do Acórdão 10516/2017-TCU-Primeira Câmara, enquanto estiver vigente a liminar deferida pelo Excelentíssimo Senhor Ministro Alexandre de Moraes do STF, nos autos do MS 35.494 (cf., e.g., Acórdão 631/2018-TCU-Plenário, Sessão de 21/3/2018, Ata 9/2018, TC 028.586/2017-4) ;
c) determine à Superintendência Regional do Trabalho e Emprego no Estado do Rio de Janeiro que acompanhe o deslinde do MS 35.494 na Corte Suprema e, caso ocorra desfecho desfavorável aos ora recorrentes, faça cumprir, na íntegra, o Acórdão 10516/2017-TCU-Primeira Câmara, sob pena de responsabilidade solidária do gestor;
d) determine o encaminhamento ao Departamento de Assuntos Extrajudiciais da AGU, nos termos da Questão de Ordem aprovada pelo Plenário do TCU em 8/6/2011, as informações necessárias ao acompanhamento do MS 35.494 no STF, para que aquele órgão adote as providências cabíveis, dando ciência à Consultoria Jurídica desta Corte; e
e) dar ciência do acórdão que for prolatado aos recorrentes e aos demais interessados, ressaltando-se que o relatório e o voto que o acompanharem podem ser consultados no endereço www.tcu.gov.br/acordaos, no dia seguinte ao de sua oficialização.
É o relatório.

8.1. Claudio Renato do Canto Farag (14.005/OAB-DF) e outros, representando Luiz Antonio Marinho da Silva, Martha Lucia Gomes Hermeto de Almeida e Luiz Sergio Brandão de Oliveira.

Procurador Marinus Eduardo De Vries Marsico.

APOSENTADORIA. PERCEPÇÃO DE BÔNUS DE EFICIÊNCIA E PRODUTIVIDADE. PARCELA DE NATUREZA PRO LABORE FACIENDO IMUNE DE CONTRIBUIÇÃO PREVIDENCIÁRIA. FALHA SUPERVENIENTE AO INÍCIO DA VIGÊNCIA DO ATO. LEGALIDADE E REGISTRO. DETERMINAÇÃO PARA EXCLUSÃO DO BÔNUS DE EFICIÊNCIA E PRODUTIVIDADE DOS PROVENTOS. PEDIDO DE REEXAME. CONHECIMENTO. DECISÕES LIMINARES EXARADAS PELO SUPREMO TRIBUNAL FEDERAL. IMPOSSIBILIDADE DE EXCLUSÃO DA VANTAGEM IMPUGNADA. PROVIMENTO PARCIAL. DETERMINAÇÕES.

APOSENTADORIA (APOS)

Secretaria de Recursos (SERUR); Secretaria de Fiscalização de Pessoal (SEFIP).

Atuo no presente processo por força da Portaria TCU n.º 280, de 13/9/2019, em virtude do afastamento do Ministro Walton Alencar Rodrigues, motivo de viagem em missão oficial.
Trata-se de pedido de reexame interposto por Luiz Sergio Brandão de Oliveira, Martha Lucia Gomes Hermeto de Almeida e Luiz Antonio Marinho da Silva contra o Acórdão 10516/2017-TCU-Primeira Câmara.
O acórdão recorrido considerou legais os atos de aposentadoria dos recorrentes, mas determinou a exclusão do Bônus de Eficiência e Produtividade, previsto na Lei 13.464/2017, dos proventos de aposentadoria pagos.
Ao tempo em que ratifico o exame de admissibilidade proferido à peça 26, por preenchidos os requisitos do art. 32 e 48 da Lei 8.443/1992, e adoto como razões de decidir, no que não contraria as considerações que passo a fazer, o parecer emitido pela Secretaria de Recursos, transcrito no relatório, que contou com a anuência do Parquet.
Está devidamente demonstrada a observância à Súmula Vinculante 3 do STF, mormente em vista do procedimento definido no Acórdão 587/2011-TCU-Plenário, que requer a oitiva dos interessados quando o ato de aposentadoria considerado ilegal tiver ingressado no TCU há mais de cinco anos.
De igual modo, não resta dúvida acerca da possibilidade de este Tribunal, no exercício de suas atribuições, observados os casos concretos que lhe são submetidos por mandamento constitucional, apreciar, em caráter incidental e com efeitos inter partes, a adequação dos atos do Poder Público e das leis à Constituição Federal. 
Sobre a necessária apreciação da matéria pelo Pleno deste Tribunal, por força da Súmula vinculante 10, do STF, oportuno esclarecer que tal preceito não se aplica ao caso em análise, haja vista o caráter eminentemente administrativo do TCU, conforme entendimento esposado pelo E. Ministro Celso de Mello no âmbito da medida cautelar concedida na Rcl 5.287/PR.
Afasto, portanto, as preliminares de cerceamento de defesa, de incompetência deste Tribunal para o controle incidental de constitucionalidade e de suposta violação da cláusula de reserva de plenário.
II
No mérito, os recorrentes não lograram afastar o entendimento firmado no Acórdão 10516/2017-TCU-Primeira Câmara, de que o Bônus de Eficiência e Produtividade não deve ser pago aos inativos e pensionistas, haja vista que o art. 24 da Lei 13.464/2017 exclui tal vantagem da base de cálculo da contribuição previdenciária dos segurados.
A jurisprudência do TCU, consubstanciada no Acórdão 1286/2008-TCU-Plenário, assevera que "no regime contributivo previdenciário constitucional é vedado ao servidor público carrear para os proventos da aposentadoria ou para a pensão por ele instituída parcela da remuneração sobre a qual não incidiu desconto previdenciário" (grifei) .
Tal entendimento deve-se, sobretudo à imperiosa necessidade de o legislador e os demais agentes públicos observarem o princípio constitucional do equilíbrio financeiro e atuarial, cujo objetivo é conferir sustentabilidade ao sistema previdenciário.
Não obstante, o Supremo Tribunal Federal, nos autos dos Mandados de Segurança 35.410, 35.490, 35.494, 35.498 e 35.500, relatados pelo E. Ministro Alexandre de Moraes, determinou ao TCU, em sede de liminar, que "nos casos concretos submetidos a sua apreciação, se abstenha afastar a incidência dos os §§ 2º e 3º dos artigos 7º e 17 da Medida Provisória 765/2016, convertida na Lei 13.464/2017, unicamente em relação aos substituídos pelo impetrante".
No caso dos Mandados de Segurança 35.812, 35.836, o relator determinou, ainda, que o TCU procedesse "aos respectivos registros, desde que o único óbice aos registros das aposentadorias ou pensões seja a legitimidade do pagamento do Bônus de Eficiência e Produtividade, previsto na Lei Federal 13.464/2017", deixando assente "condição resolutiva, quanto ao pagamento da parcela referente ao Bônus de Eficiência e Produtividade, a depender da conclusão desta ação".
Essas ações ainda não foram apreciadas no mérito, estando pendentes de julgamento agravos regimentais interpostos pela União. 
No caso específico, os atos avaliados neste processo não apresentavam inconsistências ou irregularidade, mas estavam dando ensejo, no momento de sua apreciação de mérito, a pagamentos irregulares. Por essa razão, foram considerados legais, para fins de registro, com determinação ao órgão competente para a adoção das medidas cabíveis para regularizar os pagamentos indevidos verificados na ficha financeira dos interessados, como previsto no art. 6º, § 2º, da Resolução TCU 206/2007, com a redação dada pela Resolução TCU 237/2010.
Por força das decisões liminares mencionadas, o TCU tem revisto as determinações feitas para suspensão do pagamento da gratificação em pauta.
Dessa forma, além de manter o exercício de sua competência constitucional, ditada pelo art. 71, inciso III, da Constituição Federal, o TCU dá pleno cumprimento às decisões liminares proferidas pelo E. Ministro Alexandre de Moraes.
Feitas tais considerações, dou provimento parcial aos recursos que ora analiso para tornar insubsistente o subitem 9.2.1 do Acórdão 10516/2017-TCU-Primeira Câmara, enquanto vigentes as liminares deferidas pelo STF sobre a matéria.
Ante o exposto, VOTO no sentido de que o Tribunal adote a deliberação que ora submeto à apreciação deste Colegiado.
TCU, Sala das Sessões Ministro Luciano Brandão Alves de Souza, em 24 de setembro de 2019.
ANDRÉ LUIS DE CARVALHO
Relator